【裁判字號】    97,上更(二),105
【裁判日期】    980310
【裁判案由】    給付管理費等
【裁判全文】
臺灣高等法院民事判決               97年度上更(二)字第105號
上  訴  人    丙○○（即許仲仁）
法定代理人    乙○○
兼法定代理人  丁○○
共      同
訴訟代理人    吳仲立律師
被 上訴 人    甲○○
訴訟代理人    陳明暉律師
              郭令立律師
上列當事人間請求給付管理費等事件，上訴人對於中華民國95年
11月7日臺灣臺北地方法院95年度訴字第938號第一審判決提起上
訴，經最高法院發回更審，本院於98年2 月24日言詞辯論終結，
判決如下：
    主      文
原判決關於命上訴人應將坐落台北市○○區○○段三小段四六二
地號、四六三地號、四六四地號上如附圖一編號A 所示部分之土
地返還予被上訴人甲○○及其他共有人全體部分及訴訟費用確定
部分除外之裁判廢棄。
上開廢棄部分，被上訴人在第一審之訴駁回。
其餘上訴駁回。
第一、二審及發回前第三審訴訟費用確定部分除外，由上訴人負
擔二分之一，餘由被上訴人負擔。
    事實及理由
壹、程序方面
    按在第二審為訴之變更或追加，非經他造同意，不得為之；
    但減縮應受判決事項之聲明，不在此限，民事訴訟法第446
    條第1 項、第255 條第1 項第3 款分別定有明文。查，被上
    訴人起訴請求「上訴人應將坐落台北市○○區○○段3 小段
    462 地號、463 地號、464 地號土地（下稱系爭土地）上如
    附圖編號A 所示範圍內之鐵捲門、木質地板、隔間木板拆除
    ，回復原狀，並將如附圖一編號A 所示部分之土地（下稱系
    爭法定空地）返還予被上訴人甲○○及其他共有人全體」（
    見原審調解卷第2 頁起訴狀）。嗣於本院更(二)審時，於98年
    1 月7 日縮減起訴聲明為「上訴人應將坐落台北市○○區○
    ○段3 小段462 地號、463 地號土地上如附圖二編號A 所示
    部分之鐵捲門拆除，回復原狀，並應系爭法定空地返還予被
    上訴人甲○○及其他共有人全體」（見本院更(二)卷第63頁、
    第84頁），上訴人對此亦表同意（見本院更(二)卷第59頁），
    依前揭說明，應予准許，合先敘明。
貳、實體方面
一、被上訴人起訴主張：伊係系爭土地之共有人，上訴人未經全
    體共有人同意，擅自在系爭法定空地上，違法搭建違建物使
    用，爰依民法第767 條、第821 條規定，請求上訴人拆屋還
    地。
二、上訴人則以：伊係本大樓1 樓Ｂ戶之所有權人，依建商與全
    體共有人間同意由該所有權人使用系爭法定空地之約定，應
    認全體共有人間已合意成立分管契約，伊非無權占有；如附
    圖二編號A所示之鐵捲門係為防範小動物、流浪漢隨意進入
    ，避免妨害居家衛生及安全之用，不影響住戶逃生避難，被
    上訴人請求予以拆除，核屬權利濫用等語，資為抗辯。
三、原審對於被上訴人之請求，判決：上訴人應將系爭土地上如
    附圖一編號Ａ所示範圍內之鐵捲門、木質地板等拆除，回復
    原狀，並將如附圖編號Ａ所示部分之土地返還予被上訴人甲
    ○○及其他共有人全體（嗣因上訴人拆除鐵捲門以外之部分
    ，被上訴人減縮訴之聲明如前）。上訴人不服，提起上訴，
    聲明：(一)原判決除確定部分外，不利於上訴人部分廢棄。(二)
    上開廢棄部分，被上訴人在第一審之訴及假執行聲請駁回。
    被上訴人則聲明：上訴駁回。
四、兩造不爭執事項（見本院更(二)卷第18頁背面-第19頁）：
  (一)被上訴人及上訴人均係坐落系爭土地上門牌號碼台北市○○
    路68巷2 之1 號「師大富閣」大廈之區分所有權人（見原審
    調解卷第10-13 頁）。
  (二)師大富閣大廈銷售時，即由建商與全體預定區分所有權人簽
    訂同意書，其中第2 條第2 項約定「本大廈之法定空地因屬
    全體住戶之共有部分，茲委由建造人全權負責規劃公共使用
    及造景工程，並由相鄰1 樓B 戶（即上訴人）持有人管理使
    用，露台由當層持有人管理使用」，被上訴人甲○○現為系
    爭大廈之2 樓所有權人，非當時購買該大廈2 樓並簽立系爭
    同意書之人（見原審調解卷第50-56 頁）。
  (三)上訴人於92年承購系爭不動產後，在系爭法定空地上（即如
    附圖二所示編號A）共同搭建鐵捲門。
五、被上訴人主張上訴人未經其他共有人之同意，擅自違法搭建
    鐵捲門使用系爭法定空地，無權占用且侵害全體共有人之逃
    生權益，爰請求拆除鐵捲門並返還系爭法定空地等語，上訴
    人則執前詞抗辯，是本件所應審究者厥為：(一)師大富閣大廈
    共有人間，就系爭法定空地是否有同意由被上訴人使用之分
    管契約存在？被上訴人是否應受上開分管約定之拘束？(二)系
    爭分管契約是否業已終止？被上訴人得否請求上訴人應將土
    地返還予全體共有人？(三)上訴人於系爭法定空地增設鐵捲門
    之使用方式，是否合於上述分管契約之約定？被上訴人得請
    求否拆除鐵捲門？茲分述如下：
  (一)師大富閣大廈共有人間，就系爭法定空地是否有同意由被上
    訴人使用之分管契約存在？被上訴人是否應受上開分管約定
    之拘束？
    被上訴人主張：系爭法定空地係師大富閣大廈全體區分所有
    權人共有，現由上訴人占有使用，上訴人對此不爭執，固堪
    信為真實。惟，上訴人抗辯：伊係師大富閣大廈1 樓Ｂ戶之
    所有權人，依該大廈建商銷售房地時，與全體區分所有權人
    簽署「預定區分所有權人會議同意書」，全體共有人間已成
    立分管契約，伊得合法使用系爭法定空地等語；被上訴人則
    予否認。經查：
    (1)按契約固須當事人互相表示意思一致始能成立，但所謂互
      相表示意思一致，不限於當事人直接為之，其經第三人為
      媒介而將當事人互為之意思表示從中傳達而獲致意思表示
      一致者，仍不得謂契約未成立。公寓大廈之買賣，建商與
      各承購戶分別約定，該公寓大廈之共用部分或其基地之空
      地由特定共有人使用者，除別有規定外，應認共有人間已
      合意成立分管契約。又倘共有人已按分管契約占有共有物
      之特定部分，他共有人嗣後將其應有部分讓與第三人，除
      有特別情事外，其受讓人對於分管契約之存在，通常即有
      可得而知之情形，從而為維持法律秩序之安定性，受讓人
      即應受分管契約之拘束（最高法院91年度台上字第2477號
      判決、司法院大法官釋字第349 號解釋理由書參照）。
    (2)本件上訴人係師大富閣大廈1 樓Ｂ戶之所有權人；該大廈
      於91年4 月至92年8 月出售時，建商曾與被上訴人及其他
      全體預定區分所有權人分別簽訂「預定區分所有權人會議
      同意書」，約定「…本大廈之法定空地因屬全體住戶之共
      有部分，茲委由建造人全權負責規劃公共使用及造景工程
      ，並由相鄰1 樓B 戶持有人管理使用，露台由當層持有人
      管理使用…右列事項均經本人完全充分了解同意後訂定，
      並為本約所有權人共同約定之條文，不受所有權之轉讓或
      出租而影響其效力…」，此為兩造所不爭執（見不爭執事
      項(二)），且有同意書影本可憑（見原審調解卷第50-55 頁
      ），足認系爭大廈全體區分所有權人已就系爭法定空地締
      結分管契約，合意該空地由上訴人管理使用。
    (3)被上訴人於93年間取得系爭大廈2 樓之所有權後，曾於93
      年4 月8 日出席區分所有權人會議，並同意上訴人使用系
      爭法定空地，有會議紀錄影本可證（見原審卷第75頁）；
      被上訴人復不否認建商交屋後即由上訴人占有使用系爭法
      定空地迄今，應認被上訴人於受讓系爭大廈2 樓所有權時
      ，可得知悉本件共有人間就系爭法定空地有分管契約存在
      ，揆諸前揭說明，被上訴人亦應受該分管約定之拘束。
    (4)綜上，師大富閣大廈建商已與所有承購戶簽定同意書，約
      定系爭法定空地由上訴人使用，堪認該大廈全體區分所有
      人間已成立分管契約；被上訴人事後受讓該大廈2 樓所有
      權時，可得知悉本件共有人間就系爭法定空地有分管契約
      存在，更於事後同意由上訴人使用，自應受本件分管約定
      之拘束。
  (二)系爭分管契約是否業已終止？被上訴人得否請求上訴人應將
    土地返還予全體共有人？
    (1)被上訴人主張：上訴人搭建鐵捲門影響逃生，違反合約約
      定及法規命令，經其餘區分所有權人於94年5 月27日決議
      終止系爭分管契約云云；上訴人則以：系爭大廈共7 戶，
      94年5 月27日之會議，僅其中6 戶（含上訴人）出席，顯
      然未經除上訴人以外之全體共有人同意，不生效力等語置
      辯。查：
      按共有物分管契約係共有人就共有物管理方法所成立之
        協議，依民法第820 條第1 項規定，應由共有人全體共
        同協議訂定之。其未定有分管期限者，因終止分管契約
        係關於共有物管理方法之變更，自須經共有人全體同意
        ，始得為之，尚難認各共有人得隨時終止分管契約（最
        高法院89台上字第585 號判決意旨參照）。本件師大富
        閣大廈全體共有人就系爭法定空地約定由上訴人專用之
        分管契約，未訂有存續期間，有同意書可憑，其他共有
        人如以上訴人違法使用系爭法定空地，欲終止該分管契
        約時，雖無法期待能得上訴人之同意，但仍須經上訴人
        以外之全體共有人同意，始得為之。
      師大富閣大廈區分所有權人共7 戶，1 樓A 戶所有權人
        張美惠、1 樓B 戶係上訴人、2 樓係被上訴人、3 樓係
        林文熙、4 樓曾以德、曾以仁、5 樓吳家菁、6 、7 樓
        則為伍淑敏；於94年5 月27日決議終止系爭分管契約時
        ，張美惠未出席，出席人數僅為該大樓總計7 戶中之6
        戶（包括上訴人），此為兩造所不爭執（見本院更(二)卷
        第59頁背面），且有會議紀錄可證（見原審調解卷第23
        頁會議記錄）。依上開說明，該決議未經被上訴人以外
        之全體共有人同意，自不生終止本件分管契約之效力。
    (2)被上訴人又主張：未出席94年5 月27日決議之區分所有權
      人張美惠，已於事後表示對該決議無意見，應屬默示同意
      收回系爭空地，其餘共有人終止分管之意思亦未變動，足
      認全體共有人均已同意終止系爭分管契約；本件分管契約
      係建商與各別承購戶簽立，其終止亦得由每一共有人單獨
      為之，本件分管契約先後由其餘共有人全體為終止之意思
      表示，應已合法終止云云；上訴人則以：張美惠於數年後
      對該決議表示無意見，不可能讓無效之決議變為有效等語
      置辯。查：
      按契約終止權之行使，依民法第263 條準用同法第258
        條之規定，應「向」「他方當事人」以「意思表示」為
        之。契約當事人之一方有數人者，該意思表示，應由其
        全體或向其全體為之，此為終止權行使之不可分性。倘
        契約當事人有數人，而僅由一人或向一人為終止契約之
        意思表示，自難謂已生終止契約之效力（最高法院85年
        度台上字第66 1號判決參照）。
      被上訴人主張：訴外人張美惠已於事後終止分管契約云
        云。惟：
        (甲)張美惠係於何時？何地？向何人？為終止本件分管契
          約之意思表示，被上訴人均未能具體敘明，自不足採
          信。
        (乙)被上訴人主張張美惠事後有終止本件分管契約之意思
          表示，僅緣於「…被上訴人與張美惠聯絡，張美惠表
          示對住戶之決議無意見…」等語，有聲請狀、辯論意
          旨狀可證（見本院卷第64頁、第72頁），被上訴人未
          揭示其於何時？何地？以何種方式？與張美惠為何種
          對話之全文內容？無從認定被上訴人所稱「張美惠表
          示對住戶之決議無意見」，即係「張美惠為終止本件
          分管契約之意思表示」。
        (丙)況，「『被上訴人』與『張美惠』聯絡，張美惠表示
          對住戶之決議無意見」，張美惠表意之相對人顯係「
          被上訴人」，縱使張美惠「對決議無意見」之陳述，
          確屬「同意終止系爭分管契約」之意思表示，然張美
          惠既非以「上訴人」為表意之相對人，其「對決議無
          意見」之陳述，對上訴人自不發生「終止分管契約」
          之效力。本件分管契約未經張美惠向上訴人為終止之
          意思表示甚為明確，被上訴人再請求傳訊張美惠，以
          證明張美惠「同意收回系爭土地」（見本院卷第59頁
          反面），核無必要，併予敘明。
      被上訴人主張張美惠已合法終止系爭分管契約，不可採
        信，則其再主張除上訴人以外之「全體」共有人先、後
        向上訴人為終止之意思表示，系爭分管契約已合法終止
        云云，亦不足採信。
    (3)綜上，系爭分管契約由共有人全體共同協議訂定，但未經
      除上訴人以外之全體共有人向上訴人為終止之意思表示，
      自不生合法終止之效力。上訴人既有合法權源，被上訴人
      請求上訴人應將土地返還全體共有人，即屬無據。
  (三)上訴人於系爭法定空地搭建鐵捲門，是否合於上述分管契約
    之約定？被上訴人得請求否拆除鐵捲門？
    被上訴人主張：上訴人未經其他共有人同意，擅自在系爭法
    定空地上搭建鐵捲門使用，妨害逃生安全，違反分管契約及
    公寓大廈管理條例第9 條第2 項、第7 條第4 項規定，侵害
    全體共有人之權益及影響建物之安全，應予拆除等語；上訴
    人則以：該鐵捲門係為防範小狗進入或流浪漢侵入，未妨害
    住戶居家衛生及安全，被上訴人請求拆除，核屬權利濫用云
    云。經查：
    (1)按公寓大廈住戶就約定專用部分行使其權利時，不得妨害
      其他住戶之安寧、安全及衛生；住戶應依使用執照所載用
      途及規約使用專有部分、約定專用部分，不得擅自變更；
      法定空地之留設，應包括建築物與其前後左右之道路或其
      他建築物間之距離，公寓大廈管理條例第6 條第1 項第1
      款、第15條第1 項、建築法第11條第2 項分別定有明文。
      法定空地作為防火間隔使用，目的在阻隔火勢蔓延，藉以
      逃生避難，雖非供公眾平常通行之用，亦不得設置任何屏
      障阻隔。次按區分所有權人經分管協議就系爭法定空地有
      專用權者，應本於共有物本來之用法，依其性質、構造使
      用之，且無違共有物之使用目的，始為合法（最高法院82
      年台上字第1802號裁判意旨參照）；共有人對於共有物之
      特定部分使用收益，如影響他共有人之權利，仍須徵得他
      共有人之同意，否則他共有人基於其應有部分，對於共有
      物之占有以外之權能受妨害，自得依民法第821 條前段行
      使同法第767 條之物上請求權（最高法院82年度台上字第
      1639號判決參照）。
    (2)系爭法定空地呈長方型狀，右側係上訴人所有之建物，左
      側緊臨隔鄰公寓的圍牆，底端則設有木板圍牆隔離其餘區
      分所有權人步行進出停車場之通道，最前端則為原建物ㄇ
      字型邊柱。現場除上訴人於原建物ㄇ字型邊柱上加蓋以白
      鐵包覆的電動鐵捲門，門柱上懸掛「清心福全冷飲站即將
      在此為您服務」布條，底端圍牆前方置放水塔，且有一機
      車隨意停放（未設有機車停車格位）外，餘均為空地，此
      據本院赴現場堪驗屬實，製有堪驗筆錄，並有現場照片可
      憑（見本院卷第50頁、第62頁）；系爭同意書則係約定「
      本大廈法定空地由建造人負責規劃公共使用及造景工程後
      ，同意由上訴人管理使用」、建商在系爭法定空地上規劃
      為13個機車位及通道，兩造對此不爭執（見本院更二審卷
      第84頁反面），且有同意書可證（見原審調解卷第50-55
      頁），是系爭空地除約定供上訴人停放車輛外，依上開法
      令規定，仍應供為防火間隔以阻止火勢蔓延，藉為逃生避
      難之用。惟，系爭鐵捲門平常日均呈關閉狀態，此據上訴
      人法定代理人乙○○供承在卷（見本院卷第50頁），足認
      該鐵捲門顯然妨害逃生避難，違反系爭法定空地之使用目
      的。上訴人抗辯該鐵捲門用以防範小狗進入或流浪漢侵入
      ，未妨害住戶居家安全云云，不可採信。
    (3)上訴人雖又抗辯：被上訴人請求拆除鐵捲門係權利濫用云
      云。惟，被上訴人以上訴人設置之鐵捲門違反約定及法令
      規定，請求上訴人拆除，核屬適法，已如前述，上訴人又
      未舉證證明被上訴人之請求，有何違反公共利益，或以損
      害上訴人為主要目的之情事，則上訴人抗辯本件係屬權利
      濫用云云，亦無足憑採。
    (4)綜上，上訴人取得系爭法定空地專用權，只能於約定及法
      定規定之範圍內為專用，其搭建鐵捲門違反系爭空地設置
      用以逃生避難之使用目的，顯然影響被上訴人之權利，則
      被上訴人基於其應有部分，認上訴人搭建鐵捲門之行為，
      妨害其對系爭法定空地占有以外之權能，爰依據民法第82
      1 條前段，行使同法第767 條之物上請求權之規定，請求
      上訴人拆除鐵捲門，應予准許。
六、綜上所述，上訴人抗辯其依分管契約，合法占有使用系爭法
    定空地為可採，被上訴人主張本件無分管契約、分管契約已
    合法終止，上訴人無權占用系爭法定空地云云，非可採信，
    則被上訴人依民法第767 條、第821 條規定，請求上訴人返
    還如附圖一編號A 所示之系爭法定空地予被上訴人甲○○及
    其他共有人全體，於法無據，不應准許。原審判命上訴人交
    還該土地，自有未洽。上訴意旨指摘原判決不當，求予廢棄
    改判，為有理由，應由本院予以廢棄改判，如主文第二項所
    示。上訴人於系爭法定空地上設置鐵捲門之使用內容，影響
    他共有人逃生避難之權益，則被上訴人基於其應有部分，依
    民法第821 條前段、第767 條物上請求權之規定，請求上人
    訴人拆除鐵捲門，於法則屬有據，應予准許，原審為上訴人
    敗訴之判決，核無違誤。上訴人就此部分指摘原判決不當，
    求予廢棄，為無理由，應駁回其上訴。
七、本件事證已臻明確，兩造其餘主張、陳述及所提之證據，經
    本院審酌後認與判決結果不生影響，爰不逐一論列，附此敘
    明。
八、據上論結，本件上訴為一部有理由，一部無理由。依民事訴
    訟法第450 條、第449 條第1 項、第79條，判決如主文。
中    華    民    國    98    年    3     月    10    日
                    民事第十五庭
                        審判長法  官  林恩山
                              法  官  郭松濤
                              法  官  陳雅玲
正本係照原本作成。
如不服本判決，應於收受送達後20日內向本院提出上訴書狀，其
未表明上訴理由者，應於提出上訴後20日內向本院補提理由書狀
（均須按他造當事人之人數附繕本）上訴時應提出委任律師或具
有律師資格之人之委任狀；委任有律師資格者，另應附具律師資
格證書及釋明委任人與受任人有民事訴訟法第466條之1第1項但
書或第2項（詳附註）所定關係之釋明文書影本。
中    華    民    國    98    年    3     月    10    日
                              書記官  葉國乾
附註：
民事訴訟法第466條之1（第1項、第2項）：
對於第二審判決上訴，上訴人應委任律師為訴訟代理人。但上訴
人或其他法定代理人具有律師資格者，不在此限。
上訴人之配偶、人、中央或地方機關時，其所屬專任人員具有律
師資格並經法院認為適當者，亦得為第三審訴訟代理人。三親等
內之血親、二親等內之姻親，或上訴人為法


司法院資訊處製作；財團法人民間司法改革基金會備份。
